【裁判字號】    97,上訴,2365
【裁判日期】    970819
【裁判案由】    殺人
【裁判全文】
臺灣高等法院刑事判決                97年度上訴字第2365號
上  訴  人
即  被  告  乙○○
                      押)
選任辯護人  吳伯昆  律師
上列上訴人因殺人案件，不服臺灣基隆地方法院96年度重訴字第
21號，中華民國97年4月7日第一審判決（起訴案號：臺灣基隆地
方法院檢察署96年度偵字第4868號），提起上訴，本院判決如下
：
    主  文
原判決關於殺人部分撤銷。
乙○○殺人，累犯，處有期徒刑拾陸年，褫奪公權捌年。扣案之
蝴蝶刀壹把沒收。
    事  實
一、乙○○曾因重傷害案件，經原審於民國89年2月24日以87年
    度訴字第331號判處有期徒刑2年，緩刑4年確定（嗣經原審
    於92年2月27日以92年度撤緩字第11號撤銷緩刑確定）；又
    因偽造文書、違反槍砲彈藥刀械管制條例及常業詐欺等案件
    ，經本院分別於91年10月30日以91年上訴字第2243號判處有
    期徒刑6月、1年2月及於91年10月30日以91年上訴字第2899
    號判處有期徒刑1年確定，嗣經本院於92年2月27日以92年聲
    字第224號裁定應執行有期徒刑2年6月確定，於95年3月23日
    縮短刑期假釋出監，假釋期滿未經撤銷假釋，其未執行之刑
    以已執行論，而於96年2月25日縮刑期滿執行完畢。詎乙○○猶不知戒惕，其於96年7月間向丙○○分租坐落於基隆市
    ○○街152之2號3樓之租屋處而先結識與丙○○同居於該處
    之女友黃淑娟，嗣於同年9月間因洪錦守無處居住而邀同洪
    錦守一同賃居在上開租屋處。惟因不滿洪錦守留宿期間私下
    與黃淑娟交往並發生關係，竟於同年9月14日下午4時許見洪
    錦守偕同黃淑娟外出投宿而妒火中燒，嗣於同日晚間10時30
    分許，在屋內客廳見洪錦守與黃淑娟自外歸來，黃淑娟更攙
    扶滿身酒氣之洪錦守步入房內休息，乙○○乃出言要求洪錦
    守勿再與黃淑娟糾纏，2人因而發生激烈爭執，乙○○竟萌
    生殺人之犯意取出折疊式蝴蝶刀1把（非屬槍砲彈藥刀械管
    制條例所管制之刀械），明知折疊式蝴蝶刀係危險之工具，
    若持之往人之身體要害部位（胸部、心臟、肺臟等）揮砍刺
    等，足以致人於死，其他部位若揮砍刺過猛，深及其他要害
    部位，亦足以奪人之生命，乃一般人所知之事實，仍基於殺
    人之故意，以該折疊式蝴蝶刀刺向洪錦守之左肩胛部位2刀
    ，致洪錦守受有：全身共有6處銳器傷，多處沾有血跡。1處
    由上而下看，於高140-141公分及中線8公分之左肩部刺創，
    刺創口長1公分，往內（右）往下略往後，刺入軟組織3公分
    ，未入胸腔。1處高138-140公分離中線14公分之左肩部有另
    一刺創，有血液湧出，其創口成Ｙ形，長2.5公分，途徑長
    10公分，以向右向下45度及略向後的方向走，刺入左胸膛，
    刺中左上肺葉表面0.5公分，並造成血胸，內含血液800CC。
    1處高132公分之左胸部有1條淺劃創。洪錦守吃痛後即轉身
    逃離，乙○○再持上開蝴蝶刀朝洪錦守背部揮舞，致在洪錦
    守左背高136公分近中線處的1處刺傷，長1公分，僅及皮下
    。另1處在右下背高100公分處刺傷，長1.5公分，僅及皮下
    。右手背則有1處弧形小小劃痕器傷等傷害，洪錦守中刀後
    自該處3樓沿樓梯往樓下逃離，黃淑娟見狀則追隨在後，然
    洪錦守終因失血過多、傷重倒臥於基隆市○○街41號前之小
    貨車旁，經當地民眾蕭金款報警並由救護人員會同里長劉進
    村協助將洪錦守抬上救護車，經送醫急救後仍於同年月15日
    1時45分不治死亡。而乙○○於刺殺洪錦守後，即換下沾有
    洪錦守血液之衣褲並將上開蝴蝶刀包裹於布巾內，藏放在洪
    錦守房內置於牆邊電風扇之後方，並將地上血跡清洗一番後
    ，即離開該租屋處。嗣經民眾蕭金款報警，經警循線逮捕乙○○，並於洪錦守房內起出乙○○藏放之上開折疊式蝴蝶刀
    1把。
二、案經洪錦守之妻丁○○告訴及基隆市警察局第一分局報告臺
    灣基隆地方法院檢察署檢察官偵查起訴。
    理  由
一、訊據被告乙○○對於上開時、地因警告被害人洪錦守不要跟
    黃淑娟糾纏，而與被害人洪錦守發生口角爭執，嗣被告持扣
    案之折疊式蝴蝶刀刺向被害人洪錦守左肩胛骨部位，致被害
    人洪錦守受有上開傷害並因而造成血胸休克死亡之事實坦認
    不諱，然矢口否認有何殺人之意思，辯稱我沒有殺人之意思
    ，當日伊與被害人於晚上9點鐘左右坐計程車回到租屋處，
    當時伊與被害人均喝了酒，2人因故起了口角爭執，被害人
    即持刀攻擊伊，為伊以左手將刀子擋掉，伊為了讓被害人清
    醒才會撿起被害人掉在地上之刀子朝被害人左肩刺，原想藉
    以刺痛被害人讓其清醒，詎被害人仍不斷徒手向伊揮打，並
    朝伊逼近過來，致其無法控制力道，手持之蝴蝶刀才會因而
    刺入被害人左肩胛骨部位，伊實無殺害被害人之故意云云，
    然查證人黃淑娟於檢察官偵查時證稱我和洪錦守從旅舍回來
    ，里長有看到，回到家時乙○○有看到，因為我們回來時，
    乙○○坐在客廳的沙發看報紙或喝啤酒我忘記了，但我看到
    桌上有空的啤酒罐，所以乙○○他房門口告訴洪錦守不要對
    我胡來，也叫我不要叫洪錦守的名字，我有叫洪錦守到房裡
    睡覺，乙○○有叫我幫他買檳榔及菸，我有去買二包長壽菸
    （八十元）及檳榔（五十元），錢是我出的，之後我回來有
    看到乙○○和洪錦守吵架，原因是我，因為他們為我爭風吃
    醋，我回來時看到乙○○拿刀子刺向洪錦守的脖子二刀及肚
    子等（96年度偵字第4868號卷第115頁、第173頁），於原審
    亦證稱案發那天我有與洪錦守去旅館休息，後來有跟洪錦守
    回到住的地方，回到住的途中有看到里長劉進村，我和洪錦
    守回到家，被告在家，被告在在客廳喝酒、看報紙，回到家
    我就回到我的房間，我沒有出來看，我有扶洪錦守進入他的
    房間，洪錦守喝醉了，我回到我房間，我有聽到洪錦守與翁
    大哥吵架，我不知道他們在吵什麼，我沒有出來看，我有聽
    到洪錦守大叫後，我跑出來看，我看到他們二人在被告房間
    ，我有看到翁大哥拿著用手帕包著的刀子，有看到翁大哥拿
    刀子刺洪錦守，但刺了幾下我不知道，我沒有看到翁大哥刀
    子是從哪裡拿出來，我沒有看到洪錦守有用手擋或打被告，
    ．．．，我以前沒有看過這把刀，案發當天才看到，案發當
    天我看到被告拿這把刀，所以我認為是被告的，「（問：你
    剛剛稱你有看到被告拿刀子刺洪錦守，他們當時在哪裏？）
    是在被告的房間，我當時站在丙○○房門邊」、「我確實有
    看到被告拿刀子刺洪錦守二刀」、「我跟洪錦守從旅社回家
    ，就看到被告手上拿著刀子，我去買檳榔之前，也有看到，
    買檳榔回來之後也有看到，我進房間時，刀子還在被告手上
    ，我聽到洪錦守大叫出來看時，也有看到被告手上有拿刀子
    」等情（詳原審卷第88頁至第93頁），被告於檢察官偵查時
    亦稱承認持刀殺害洪錦守（96年度偵字第4868號卷第174頁
    ），又證人劉進村於原審審理時證稱：「晚上9點快10點我
    在南新街74號騎樓跟1、2個鄰居在聊天，看到該名男子（指
    被害人洪錦守）跟黃淑娟從40幾號上來，經過74號要往152
    號方向走，2個人差不多是併肩走，約在74號附近公共電話
    處，該名男子走在前，黃淑娟又折返到公共電話亭打電話，
    公共電話沒有打通，該名男子又叫黃淑娟走走走，在他們2
    人走過去，我繼續留在74號騎樓聊天，約5分鐘我就回家了
    」、「我記得男的是穿短袖的上衣．．．黃淑娟好像穿裙子
    」、「（問：該名全身是血的男子從出來到倒地後，你有無
    看到黃淑娟？）我要去看該名男子的時候，有看到黃淑娟在
    OK便利商店（60號）那邊打電話，後來警員到場的時候，我
    有跟警員說黃淑娟跟受傷的男子是一起回的」、「（問：當
    天晚上9點多10點時你有看到死者回家，他身上或手上有無
    攜帶東西？）兩手空空的，只看到他走路稍微顛顛的，自己
    還可以走路不用人家攙扶，沒有酒醉走路歪斜的情形，我沒
    注意他身上衣服跟褲子口袋有無裝東西」、「（問：你如何
    可以確定當晚與黃淑娟一起回去的就是死者？）因為黃淑娟
    我常見，當天晚上黃淑娟跟死者經過我面前的時候，距離我
    不到一步的位置，我看的很清楚，後來我還有去扶他（指死
    者）上救護車，所以我可以確定」、「（問：你如何知道黃
    淑娟與該名男子當天晚上經過你面前的時間是晚上9點多快
    10點？）因為我跟鄰居聊完天要回家我看手錶，當時9點多
    快10點，大概是9點45分至50分之間」等情（詳原審97年3月
    20日審理筆錄第7-10頁），足見證人黃淑娟前揭之所述尚非
    不可採信，是被告稱當日晚上9點多與被害人一起搭計程車
    回到租屋處，顯不實在。證人甲○○雖於本院證稱洪錦守應
    該是跟被告一起離開的等，惟證人甲○○開店每天客人來來
    往往，一般均很難記得客人何時離去，其推稱洪錦守應該是
    跟被告一起離開的等，並無積極之事證足資證明與事實相符
    ，且客人離去後之情形，證人甲○○亦不知其情，況證人即
    里長劉進村證稱洪錦守跟黃淑娟從40幾號上來，經過74號要
    往152號方向走，2個人差不多是併肩走等，與證黃淑娟所述
    其回家途中有看到里長之情形一致，是證人甲○○之所述無
    從為被告有利之認定，又此部分事證已明，被告請求傳訊證
    人陳錫麟以證被害人洪錦守有邀被告一起回家等，核無必要
    。再交互詰問制度設計之主要目的，雖在於辨明證人供述證
    據之真偽，以期發見實體真實，然就實質證據價值面之判斷
    而言，並無所謂其證據價值即當然比審判外未經交付詰問之
    陳述為高之可言。第以證人所為之供述證據，係由證人陳述
    其所親身經歷事實之內容，而證人均係於體驗事實後之一段
    期間，方於警詢或檢察官偵訊時為陳述，更於檢察官偵訊後
    之一段期間，始於審判中接受檢、辯或被告之詰問，受限於
    人之記憶能力及言語表達能力有限，本難期證人於警詢或檢
    察官偵訊時，能一字不漏完全供述呈現其所經歷之事實內容
    ，更無從期待其於法院審理時，能一字不漏完全轉述先前所
    證述之內容。因此，詰問規則方容許遇有「關於證人記憶不
    清之事項，為喚起其記憶所必要者」、「證人為與先前不符
    之陳述時，其先前之陳述」之情形時，即便為主詰問亦可實
    施誘導訊問（刑事訴訟法第166條之1第3項第3款、第6款參
    照），以喚起證人之記憶，並為精確之言語表達。從而，經
    交互詰問後，於綜核證人歷次陳述之內容時（包括檢察官偵
    訊時之陳述、法院審理時之陳述，以及於容許警詢陳述做為
    證據時之警詢內容），自應著重於證人對於待證事實主要內
    容之先後陳述有無「重大歧異」，藉此以判斷其證詞之證明
    力高低，不得僅因證人於警詢或檢察官偵訊時所供述之部分
    內容不確定；或證人於交互詰問過程中，就同一問題之回答
    有先後更正不一致之處；或證人於警詢或檢察官偵訊中所證
    述之內容，與其於交互詰問時所證述之內容未完全一致，即
    全盤否認證人證詞之真實性。又同一證人前後供述證言彼此
    不能相容，則採信同一證人之部分證言時，當然排除其他部
    分之證言，此為法院取捨證據法理上之當然結果（最高法院
    96年度台上字第636號判決可資參照）。本案證人黃淑娟雖
    持有身心障礙者保護協會會員證，然其接受特殊教育畢業於
    基隆特教班，且在原審審理進行交互詰問時，就辯護人、檢
    察官及原審所詢問之問題，均能瞭解，且就所經歷之事實經
    過，亦能以言語表達，另就被告、死者、丙○○各別居住之
    房間位置亦能在刑案現場測繪圖上明確標示出來（詳96年度
    偵字第4868號偵查卷第48頁），其智識程度並無不能作證之
    情形，故尚不能僅以證人黃淑娟於警、偵訊及原審詰問時所
    證述之內容未完全一致，即全盤否認證人黃淑證詞之證據能
    力及真實性。況證人黃淑娟於原審審理時證稱：「（問：你
    和洪錦守回到住的途中，有無看到里長劉進村？）有」、「
    （問：你和洪錦守回到家後，洪錦守與被告發生什麼事情？
    ）．．．洪錦守沒有跑到自己的房間，就跑下樓梯，我就跟
    著洪錦守下樓梯，我看到洪錦守走到外面倒在地上，里長也
    有看到，救護車來時我也在，我在OK店旁邊，．．．」之情
    節（詳原審97年2月4日審判筆錄第11項），核與證人劉進村
    前開證述之情節相符，是證人黃淑娟所證並無顯不可採之處
    。另就證人黃淑娟於原審審理中證稱：「回到家我就回到我
    的房間，我沒有出來看，我有扶洪錦守進入他的房間，洪錦
    守喝醉了，我回到我房間，我有聽到洪錦守與翁大哥吵架，
    我不知道他們在吵什麼，我沒有出來看，我有聽到洪錦守大
    叫後，我跑出來看，我看到他們二人在被告房間，我有看到
    翁大哥拿著用手帕包著的刀子，有看到翁大哥拿刀子刺洪錦
    守，但刺了幾下我不知道，我沒有看到翁大哥刀子是從哪裡
    拿出來，我沒有看到洪錦守有用手擋或打被告，．．．」、
    「我以前沒有看過這把刀，案發當天才看到，案發當天我看
    到被告拿這把刀，所以我認為是被告的」、「（問：你剛剛
    稱你有看到被告拿刀子刺洪錦守，他們當時在哪裏？）是在
    被告的房間，我當時站在丙○○房門邊」、「我跟洪錦守從
    旅社回家，就看到被告手上拿著刀子，我去買檳榔之前，也
    有看到，買檳榔回來之後也有看到，我進房間時，刀子還在
    被告手上，我聽到洪錦守大叫出來看時，也有看到被告手上
    有拿刀子」等情，佐以被告羈押於臺灣基隆看守所時之身體
    檢查，被告身上並未受有任何傷，有臺灣基隆看守所新收人
    內外傷紀錄表在卷可按（詳96年度偵字第4868號偵查卷第92
    頁），是被告稱是被害人先持用布巾包裹住之刀子打伊，被
    伊擋掉，伊才拾起掉落地上之刀子，被害人持續將伊推到牆
    壁，一直朝著伊打過來，伊才會刺傷被害人乙節，顯不實在
    。證人即現場採證之基隆市警察局現場勘察鑑識課巡官林子
    瑋於原審審理時亦證稱：「關於被告房間牆壁上的血跡即編
    號37照片上所載編號3之血跡是從傷口直接噴濺出來的血跡
    ．．．，從血跡噴濺來判斷，死者應該是站在距離房門口比
    較裡面的位置，被告站的位置應該比較靠近房門口外面一
    點．．．，編號6的照片比較像傷口直接噴濺的」、「編號
    14的照片，由血跡噴濺的痕跡判斷應該是由右往左甩，如果
    慣用右手之人，其持刀時應該是站在離牆壁較遠處，．．
    ．而死者又是左肩受傷，故研判其當時站立的位置，應該係
    左肩靠近噴濺血跡的牆壁，綜合血跡噴濺的分佈情形及噴濺
    的形狀，研判打鬥當時者應該站在比較靠近房間裡面的位置
    」等情（詳原審97年3月20日審判筆錄第4、6頁），再依被
    告房間牆壁上的血跡噴濺痕之高度與被告之身高187公分、
    死者洪錦守之身高168公分、死者洪錦守之左肩胛骨部位傷
    口之相對高度吻合，再參酌被告係慣用右手之人，是該被告
    房間內應即係洪錦守左肩胛骨部位被蝴蝶刀刺入並拔出蝴蝶
    刀之處，且洪錦守被刺時顯係站在距離房門口比較裡面的位
    置，而被告係站在較靠近房門口外面一點位置，且應係洪錦
    守與被告面對面站立之際，被告右手反手持刀刺向洪錦守左
    肩胛骨部位甚明，非如被告所辯稱其係站在房間裏面，而被
    害人係站在靠近房門口處。被告雖請求將現場照片送刑事警
    察局鑑定被告刺傷洪錦守時二人之相對位置等，因此部分事
    證已明，且被告於刺殺洪錦守後，已將血跡清洗一番，是核
    無必要。而被害人洪錦守於上揭時、地，因遭被告持扣案之
    折疊式蝴蝶刀刺入左肩胛部位2刀，致受有由上而下看，於
    高140-1 41公分及中線8公分之左肩部刺創，刺創口長1公分
    ，往內（右）往下略往後，刺入軟組織3公分，未入胸腔。
    高138-140公分離中線14公分之左肩部有另一刺創，有血液
    湧出，其創口成Ｙ形，長2.5公分，途徑長10公分，以向右
    向下45度及略向後的方向走，刺入左胸膛，刺中左上肺葉表
    面0.5公分，並造成血胸，內含血液800CC等傷害，終至死亡
    之事實，為被告所不否認，且有臺灣基隆地方法院檢察署檢
    察官相驗筆錄、相驗報告書、相驗屍體證明書、解剖筆錄、
    法務部法醫研究所解剖報告書（死者身上有6處銳器創，其
    中2處淺劃創及3處淺刺創為非致命傷。致命傷為左肩部高
    138-140公分處之深刺創，刺入左胸腔及左上肺葉，造成血
    胸。估計刺入途徑長10公分）、鑑定報告書（鑑定之死因分
    析：因左胸刺創造成血胸休克而死亡，死亡方式為他殺）、
    案發現場相片、現場測繪圖、刑案現場勘察報告表及扣案之
    折疊式蝴蝶刀1把在卷可稽，另經警方將被告唾液、死者血
    跡與案發現場之被告房內地板、房內牆壁、房內雜誌、被告
    血衣（上衣）布塊、包裹兇刀布條、兇刀、客廳地板、客廳
    靠房門地板、客廳靠大門口地板、樓梯間地板、一樓大門口
    、浴室門口、浴室地板、浴缸內、南新街41號前，採集之血
    跡棉棒送請內政部警政署刑事警察局鑑定，其結果為：「編
    號1-1血棉（即採自被告房內地板）、編號5-1血跡布塊（即
    採自被告上衣）、編號7-1包裹兇刀血跡布塊、編號7-2兇刀
    （刀刃轉移棉棒）、編號8-1血棉（即採自客廳地板）、編
    號10血棉（即採自1樓大門口）、編號11-1（即採自南新街
    41號前）、編號12-1血棉（即採自洽室門口）DNA與被害人
    洪錦守DNA -STR型別相同，該型別在台灣地區中國人分布機
    率預估為2. 1×10，有該局96年10月26日刑醫字第09601535
    47號鑑驗書在卷可稽（詳96年度偵字第4868號偵查卷第215
    頁），堪認洪錦守係遭被告所持扣案之蝴蝶刀刺入左胸部，
    刺中左上肺葉表面0.5公分，造成血胸，休克而死亡，堪以
    認定。復依被害人所受之傷勢觀之：全身共有6處銳器傷，
    除正面受有3處銳器傷（即1處由上而下看，於高140- 141公
    分及中線8公分之左肩部刺創，刺創口長1公分，往內（右）
    往下略往後，刺入軟組織3公分，未入胸腔。1處高138-140
    公分離中線14公分之左肩部有另一刺創，有血液湧出，其創
    口成Ｙ形，長2.5公分，途徑長10公分，以向右向下45度及
    略向後的方向走，刺入左胸膛，刺中左上肺葉表面0. 5公分
    ，並造成血胸，內含血液800CC。1處高132公分之左胸部有1
    條淺劃創）外，背部復受有左背高136公分近中線處的一處
    刺傷，長1公分，僅及皮下。右下背高100公分處之刺傷，長
    1.5公分，僅及皮下。右手背一處弧形小小劃痕，此有法務
    法醫研究所（96）醫剖字第0961101414號解剖報告書及鑑定
    報告書可稽。顯見被告當時係以相當之力道持銳器從被害人
    正面刺入被害人之左肩胛骨處2次，於被害人要離開時又持
    銳器從被害人背後刺傷被害人左背，方會造成如此深切之傷
    口及血跡噴濺痕，佐以被告於96年9月15日檢察官訊問時已
    供稱：「．．．然後他（指洪錦守）揮起手，手上有一個布
    包住東西 ，我把他的手打掉後，東西掉落才知是刀子．．
    ．」（詳96年度相字第373號偵查卷第49頁）等語，其嗣於
    原審97年3月20日辯稱：「．．．刀子是用手帕包著，我
    本來不知道是什麼樣的刀子，是在地檢署勘驗的時候，我
    才知道是一把蝴蝶刀．．．」等語，已自相矛盾，況若如
    被告所言，扣案蝴蝶刀並非其所有，且當時係以布巾包裹
    住，則被告何以知悉被布巾包裹住之物是銳器？又那一頭
    是銳利的，確保自己在持握過程中得以避免誤傷自己？又
    如何能確信被布巾包裹住之「物」可以「刺痛」被害人，
    使被害人清醒？況以案發當時被告係以「反手」持刀方式
    正面「刺」向被害人後，復從被害人背後刺了2刀，若其目
    的僅是要刺痛被害人，當無出刀猛刺之動作，致形成前開
    如此深切之傷口，亦無須於被害人背對著伊時又朝被害人
    背部刺2刀。再被告雖辯稱兇刀係洪錦守所有，於案發後已
    「丟」回洪錦守房間的進門左手邊牆角地上云云，然就本
    案承辦採證之員警林子瑋於案發後在洪錦守房內牆邊電風
    扇之後方查獲之初，所拍攝之兇刀照片（詳96年度偵字第
    4868號偵查卷第72頁第1張照片），當時布巾包裹之情形相
    當緊實，並無因掉落地上而鬆散開，且係被刻意放置在房
    內牆邊電風扇之後方，是被告辯稱系爭兇刀係洪錦守掉落
    地上伊拾起，案發後已「丟」回洪錦守房間的進左手邊牆
    角地上，亦與事實不符。又被告持蝴蝶刀刺殺被害人時，
    蝴蝶刀並未以布巾包裹住，而蝴蝶刀又係金屬製之利刃，
    刀刃長約10公分，有該刀械照片在卷可稽（詳96年度偵字
    第4868號查卷第165頁第1張照片），該蝴蝶刀係危險之工
    具，若持之往人之身體要害部位揮砍刺等，足以致人於死
    ，其他部位若揮砍刺過猛，深及其他要害部位，亦足以奪
    人之生命，乃一般人所知之事實，被告對此週知之事實自
    不得諉為不知，按背部及腰部為人身之要害，尤其胸腔及
    腹腔內分別有心臟、肺臟、肝臟、脾臟等人體重要器官，
    如以利刃重砍或猛刺，造成該器官破裂受損，足以致人於
    死，此亦為眾所週知之事實，亦當為被告所明知，被告竟
    持前揭之蝴蝶刀刺向洪錦守之左肩胛部位2刀，致洪錦守受
    有：全身共有6處銳器傷，多處沾有血跡。1處由上而下看
    ，於高140-141公分及中線8公分之左肩部刺創，刺創口長
    1公分，往內（右）往下略往後，刺入軟組織3公分，未入
    胸腔。1處高138-140公分離中線14公分之左肩部有另一刺創
    ，有血液湧出，其創口成Ｙ形，長2.5公分，途徑長10公分
    ，以向右向下45度及略向後的方向走，刺入左胸膛，刺中左
    上肺葉表面0.5公分，並造成血胸，內含血液800CC。1處高
    132公分之左胸部有1條淺劃創，復朝洪錦守背部揮舞，致在
    洪錦守左背高136公分近中線處的1處刺傷，長1公分，僅及
    皮下。另1處在右下背高100公分處刺傷，長1.5公分，僅及
    皮下。右手背則有1處弧形小小劃痕器傷等，致洪錦守終因
    失血過多、傷重倒臥於基隆市○○街41 號前之小貨車旁，
    經送醫急救後仍於同年月15日1時45分不治死亡。按殺意之
    有無，雖不以兇器之種類及傷痕之多少等，為絕對之認定標
    準，但加害人下手之部位、用力之程度，仍非不可藉為判斷
    有無殺意之心證依據。查被告以蝴蝶刀刺殺被害人，造成被
    害人受有6處刺創傷，其中更有1處刺入左胸膛，刺中左上肺
    葉表面0.5公分，並造成血胸，足見被告下手之重、殺意之
    堅至明。再被告持刀刺殺被害人之肩胛骨部位，而肩胛骨靠
    近胸腔，胸腔又為人體之重要部位，若遭受利刃之傷害將導
    致死亡結果之發生，被告對此應有所認識，竟仍以以蝴蝶刀
    刺殺被害人，且被告當時所持之蝴蝶刀之刀刃極為鋒利，下
    手用力甚猛且為多刀，致造成被害人多處受創失血過多而不
    治死亡，足見被告確有置被害人於死地之決心，至為灼然，
    被告主觀上具有殺人之犯意甚明，被告之此部分行為與被害
    人前揭之死亡間，自具相當因果關係，再證人丙○○於本院
    雖證稱被告找我去署立基隆醫院，事後我們也有去找里長看
    能不能幫忙找到洪錦守的家人等，與被告之本件犯罪構成要
    件之事實無關，且證人丙○○並非犯罪時在場目擊之人，其
    所述亦無從為被告有利之認定。被告請求將被害人洪錦守之
    署立基隆醫之醫療資料送請鑑定以明洪錦守是否因醫院之延
    誤醫治所致等，惟查本件係被告刺殺被害人多刀所致，並無
    積極之事證足以證明醫院有延誤醫治醫治之情形，且本件事
    證已明，被告此之請求核無必要，被告前揭之所辯，無非係
    卸責之詞，不足採信，本件事證明確，被告之犯行堪以認定
    。
二、核被告之所為，係犯刑法第271條第1項殺人罪，其持刀先後
    多次刺殺被害人之所為，係基於同一殺人犯意下之接續行為
    ，僅侵害一個法益，應僅論以一殺人罪。又查被告前曾因如
    事實欄所載之重傷害、偽造文書、違反槍砲彈藥刀械管制條
    例及常業詐欺等案件有期徒刑之執行，於95年3月23日縮短
    刑期假釋出監，假釋期滿未經撤銷假釋，其未執行之刑以已
    執行論，而於96年2月25日縮刑期滿執行完畢，有被告全國
    前案記錄表乙紙可按，其受有期徒刑之執行完畢，5年以內
    故意再犯本件有期徒刑以上之罪，為累犯，除依法法定刑為
    死刑、無期徒刑部分不得加重其刑外依法加重其刑。又按被
    告以外之人於審判外之言詞或書面陳述，除法律有規定者外
    ，不得作為證據；再被告以外之人於審判外之陳述，雖不符
    合同法第159條之1至第159條之4之規定，但經當事人於審判
    程序同意作為證據，法院審酌該言詞陳述或書面陳述作成時
    之情況，認為適當者，亦得為證據。當事人、代理人或辯護
    人於法院調查證據時，知有第159條第1項不得為證據之情形
    ，而未於言詞辯論終結前聲明異議者，視為有前項之同意，
    刑事訴訟法第159條第1項及第159條之5分別定有明文。經查
    ，本判決所引用之被告以外之人於審判外之陳述（包含書面
    陳述），雖屬傳聞證據，但除證人黃淑娟於警詢之證述部分
    外，當事人於原審準備程序及審判期日中均表示同意作為證
    據方法而不予爭執，且迄至言詞辯論終結前亦未再聲明異議
    ，審酌上開證據資料製作時之情況，尚無違法不當及證明力
    明顯過低之瑕疵，亦認為以之作為證據應屬適當，故揆諸前
    開規定，爰逕依刑事訴訟法第159條之5規定，認前揭證據資
    料均有證據能力。證人黃淑娟於警詢向司法警察所為之證述
    ，雖未經具結擔保，然其內容與其於檢察官及原審審理中經
    具結後所為之證述內容相若，據此逆推，已可見供述者即證
    人黃淑娟應係本於真意始為警詢筆錄所載之供述，兼之本案
    亦未見司法警察有何違法取供之情事，審酌其作成之情況，
    尚無違法不當及證明力明顯過低之瑕疵，應認為證人黃淑娟
    於警詢之證述有證據能力。
三、原審據以論罪科刑原非無見，惟按刑法第十三條第一項明定
    ：行為人對於構成犯罪之事實，明知並有意使其發生者為故
    意。同條第二項明定：行為人對於犯罪之事實，預見其發生
    ，而其發生並不違背其本意者，以故意論。蓋以認識為犯意
    之基礎，無認識即無犯意之可言，但不論其為「明知」或「
    預見」，皆為故意犯主觀上之認識，只是認識之程度強弱有
    別，行為人有此認識進而有「使其發生」或「任其發生」之
    意，則形成犯意，前者為確定故意、直接故意，後者為不確
    定故意、間接故意，最高法院92年度台上字第6900號判決著
    有明文，本件被告明知前揭之蝴蝶刀係危險之工具，若持之
    往人之身體要害部位揮砍刺等，足以致人於死，其他部位若
    揮砍刺過猛，深及其他要害部位，亦足以奪人之生命，乃一
    般人所知之事實，被告對此週知之事實自不得諉為不知，按
    背部及腰部為人身之要害，尤其胸腔及腹腔內分別有心臟、
    肺臟、肝臟、脾臟等人體重要器官，如以利刃重砍或猛刺，
    造成該器官破裂受損，足以致人於死，此亦為眾所週知之事
    實，亦當為被告所明知，被告竟持前揭之蝴蝶刀刺向洪錦守
    ，且刺殺多刀，造成被害人受有6處刺創傷，其中更有1處刺
    入左胸膛，刺中左上肺葉表面0.5公分，並造成血胸，足見
    被告下手之重、殺意之堅至明，再被告持刀刺殺被害人之肩
    胛骨部位，而肩胛骨靠近胸腔，胸腔又為人體之重要部位，
    若遭受利刃之傷害將導致死亡結果之發生，被告對此應有所
    認識，竟仍以以蝴蝶刀刺殺被害人，且被告當時所持之蝴蝶
    刀之刀刃極為鋒利，下手用力甚猛且為多刀，致造成被害人
    多處受創失血過多而不治死亡，足見被告確有置被害人於死
    地之決心，至為灼然，被告主觀上具有殺人之犯意甚明，被
    告有殺人之「確定故意」，顯然係有使其發生之意思，而非
    任其發生之情形，並非「不確定故意」，原判決認被告之行
    為係不確定故意，為間接故意，尚有未洽，被告上訴否認前
    揭殺人之犯行，為無理由，但原判決此部分既有前揭可議之
    處，仍應由本院將原判決此部分撤銷改判，爰審酌被告因細
    故與被害人發生爭吵，終至持刀刺殺被害人，造成被害人死
    亡、被害人家屬永遠痛失親人此一無法彌補之後果，犯罪情
    節實為重大，且被告於犯後否認有殺人犯行，猶以前詞置辯
    ，犯罪後態度難認良好，而被告於刺殺洪錦守後，即換下沾
    有洪錦守血液之衣褲並將上開蝴蝶刀包裹於布巾內，藏放在
    洪錦守房內置於牆邊電風扇之後方，並將地上血跡清洗一番
    ，欲使案情不明，且推稱係署立基隆醫之延誤醫治始造成洪
    錦守死亡，推卸責任，惟念及被告於案發後已與被害人家屬
    達成和解，賠償被害人家屬所遭受之損害等一切情狀，量處
    如主文所示之刑，且依其犯罪之性質，認有褫奪公權之必要
    ，併依刑法第37條第2項規定，宣告褫奪公權8年，扣案之蝴
    蝶刀1把，雖非屬槍砲彈藥刀械管制條例管制之刀械，惟該
    蝴蝶刀係犯罪行為人即被告所有，且係供被告犯本案殺人罪
    所用之物，應依刑法第38條第1項第2款之規定，併予宣告沒
    收。至扣案之布巾及血衣並非本案犯罪所用之物，爰不予以
    宣告沒收。
據上論斷，應依刑事訴訟法第369條第1項前段、第364條、第299
條第1項前段，刑法第271條第1項、第47條第1項、第37條第2項
、第38條第1項第2款判決如主文。
本案經檢察官周志榮到庭執行職務。
中    華    民    國    97    年    8     月    19    日
                  刑事第九庭  審判長法  官 陳貽男
                                    法  官 周盈文
                                    法  官 許宗和
以上正本證明與原本無異。
如不服本判決，應於收受送達後十日內向本院提出上訴書狀，其
未敘述上訴之理由者並得於提起上訴後十日內向本院補提理由書
（均須按他造當事人之人數附繕本）。
                                    書記官 林淑貞
中    華    民    國    97    年    8     月    28    日
附錄：本案論罪科刑法條全文
附錄論罪法條：
中華民國刑法第271條
（普通殺人罪）
殺人者，處死刑、無期徒刑或 10 年以上有期徒刑。


司法院資訊處製作；財團法人民間司法改革基金會備份。
